ACORDAO-COMPLETO-2538714

ACÓRDÃO 3415/2022 ATA 23/2022 - SEGUNDA CÂMARA

VISTOS, relatados e discutidos estes autos de tomada de contas especial que trata de irregularidades relativas ao Termo de Compromisso 07121/2013-PACII-Proinfância (peça 5) , celebrado ente o Município de Lábrea/AM e o Fundo Nacional de Desenvolvimento da Educação (FNDE) , tendo por objeto a construção de três escolas de educação infantil,
ACORDAM os Ministros do Tribunal de Contas da União, reunidos em Sessão da 2ª Câmara, com base nos arts. 1º, I, 12, § 3º, 16, III, "a" e "c", §§ 2º e 3º, 19, 23, III, 57 e 58, II, da Lei 8.443/1992 e diante das razões expostas pelo Relator, em:
9.1. considerar revel o responsável Evaldo de Souza Gomes;
9.2. rejeitar as razões de justificativa de Gean Campos de Barros;
9.3. excluir da relação processual o Município de Lábrea/AM;
9.4. julgar irregulares as contas de Evaldo de Souza Gomes, condenando-o ao pagamento da quantia abaixo discriminada, atualizada monetariamente e acrescida dos juros de mora, calculados a partir da data indicada até a data da efetiva quitação do débito, fixando-lhe o prazo de quinze dias, para que comprove, perante o Tribunal, o recolhimento da referida quantia aos cofres do Fundo Nacional de Desenvolvimento da Educação (FNDE) , nos termos do art. 23, III, "a", da citada lei, c/c o art. 214, III, "a", do Regimento Interno do TCU:
	VALOR (R$) 
	DATA

	1.373.530,50
	10/6/2014

9.5. aplicar a Evaldo de Souza Gomes a multa prevista no art. 57 da Lei 8.443/1992, no valor de R$ 50.000,00 (cinquenta mil reais) , fixando-lhe o prazo de 15 (quinze) dias, a contar da notificação, para que comprove, perante o Tribunal (art. 214, III, "a", do Regimento Interno do TCU) , o recolhimento da dívida aos cofres do Tesouro Nacional, atualizada monetariamente desde a data deste acórdão até a do efetivo recolhimento, se pagas após o vencimento, na forma da legislação em vigor;
9.6. julgar irregulares as contas de Gean Campos de Barros, aplicando-lhe a multa prevista no art. 58, II, da Lei 8.443/1992, no valor de R$ 30.000,00 (trinta mil reais) fixando-lhe o prazo de 15 (quinze) dias, a contar da notificação, para que comprove, perante o Tribunal (art. 214, III, "a", do Regimento Interno do TCU) , o recolhimento da dívida aos cofres do Tesouro Nacional, atualizada monetariamente desde a data deste acórdão até a do efetivo recolhimento, se pagas após o vencimento, na forma da legislação em vigor;
9.7. autorizar, desde logo, a cobrança judicial das dívidas, caso não atendida a notificação, na forma do disposto no art. 28, II, da Lei 8.443/1992;
9.8. autorizar também, desde logo, se requerido, com fundamento no art. 26 da Lei 8.443/1992, c/c o art. 217, §§ 1º e 2º, do Regimento Interno do TCU, o parcelamento da dívida em até 36 parcelas, incidindo, sobre cada parcela, corrigida monetariamente, os correspondentes acréscimos legais, fixando-lhes o prazo de quinze dias, a contar do recebimento da notificação, para comprovarem, perante o Tribunal, o recolhimento da primeira parcela, e de trinta dias, a contar da parcela anterior, para comprovarem os recolhimentos das demais parcelas, devendo incidir, sobre cada valor mensal, atualizado monetariamente, os juros de mora devidos, no caso do débito, na forma prevista na legislação em vigor, alertando os responsáveis de que a falta de comprovação do recolhimento de qualquer parcela importará o vencimento antecipado do saldo devedor, nos termos do § 2º do art. 217 do Regimento Interno deste Tribunal; 
9.9. enviar cópia desta deliberação, com o relatório e o voto que o acompanham, à Procuradoria da República no Estado do Amazonas; 
9.10. notificar os responsáveis e o Fundo Nacional de Desenvolvimento da Educação (FNDE) a respeito deste acórdão.

TOMADA DE CONTAS ESPECIAL. instaurada pelo Fundo Nacional de Desenvolvimento da Educação - FNDE, em desfavor do Sr. Evaldo de Souza Gomes, prefeito do Município de Lábrea - AM na gestão 2013-2016, do Sr. Gean Campos de Barros, Prefeito do mesmo Município nas gestões 2017-2020 e 2021-2014 (atual), e da própria Prefeitura Municipal de Lábrea - AM, em razão de omissão no dever de prestar contas do Termo de Compromisso nº 07121/2013  PAC II  PROINFÂNCIA, tendo como objeto a construção de três escolas de educação infantil naquele Município: Escola Infantil  Camilo Morato, Escola Infantil Estrada Aeroporto e Escola Infantil - Vila Falcão.

Segunda Câmara

Município de Lábrea/AM

3. Responsáveis: Evaldo de Souza Gomes (ex-prefeito, CPF XXX.987.292-XX), Gean Campos de Barros (ex-prefeito, CPF XXX.682.572-XX) e Município de Lábrea/AM (CNPJ 05.830.872/0001-09)

13.1. Ministros presentes: Bruno Dantas (Presidente), Aroldo Cedraz e Antonio Anastasia (Relator).
13.2. Ministro-Substituto convocado: Marcos Bemquerer Costa.
13.3. Ministro-Substituto presente: André Luís de Carvalho.

ANTONIO ANASTASIA

Este processo de tomada de contas especial trata de irregularidades relativas ao Termo de Compromisso 07121/2013-PACII-Proinfância, celebrado ente o Município de Lábrea/AM e o Fundo Nacional de Desenvolvimento da Educação (FNDE) , tendo por objeto a construção de três escolas de educação infantil.
2. A SecexTCE propõe (peças 44-46) , com a anuência do Ministério Público (peça 47) , a exclusão da responsabilidade do município e o julgamento pela irregularidade das contas de dois exprefeitos, imputando o débito a um deles e aplicando multa a ambos, nestes termos:
"INTRODUÇÃO
Cuidam os autos de tomada de contas especial instaurada pelo Fundo Nacional de Desenvolvimento da Educação - FNDE, em desfavor do Sr. Evaldo de Souza Gomes, prefeito do Município de Lábrea - AM na gestão 2013-2016, do Sr. Gean Campos de Barros,  Prefeito do mesmo Município nas gestões 2017-2020 e 2021-2014 (atual) , e da própria Prefeitura Municipal de Lábrea - AM, em razão de omissão no dever de prestar contas do Termo de Compromisso nº 07121/2013 - PAC II - PROINFÂNCIA (peça 5) , tendo como objeto a construção de três escolas de educação infantil naquele Município: Escola Infantil - Camilo Morato, Escola Infantil - Estrada Aeroporto e Escola Infantil - Vila Falcão.
HISTÓRICO
Em 19/6/2020, com fundamento na IN/TCU 71/2012, alterada pela IN/TCU 76/2016 e DN/TCU 155/2016, o dirigente do Fundo Nacional de Desenvolvimento da Educação autorizou a instauração da tomada de contas especial (peça 1) . O processo foi registrado no sistema e-TCE com o número 1823/2020.
O Termo de Compromisso 07121/2013 foi firmado no valor de R$ 1.373.530,50, sem contrapartida do convenente. Teve vigência de 19/12/2013 a 29/5/2016, com prazo para apresentação da prestação de contas em 9/9/2018. Os repasses efetivos da União totalizaram R$ 1.373.530,50 (peça 3) .
O Parecer Técnico de Execução Física de Objeto Financiado (Conveniado/Pactuado) - Infraestrutura (peça 6) , de 31/1/2018, reprovou totalmente o objeto conveniado, pois a última atualização no SIMEC, em 12/12/2014, indicou 'Obras Canceladas', com 0% de execução.
O fundamento para a instauração da Tomada de Contas Especial, conforme consignado na matriz de responsabilização elaborada pelo tomador de contas, foi a constatação das seguintes irregularidades: 
'Não comprovação da boa e regular aplicação dos recursos federais repassados à Prefeitura Municipal de Lábrea - AM, em face da omissão no dever de prestar contas dos valores transferidos, no âmbito do termo de compromisso descrito como 'Executar as ações relativas a (s) unidade (s) de educação infantil, de acordo com as especificações do (s) projeto (s) aprovado (s) pelo Fundo Nacional de Desenvolvimento da Educação FNDE e em conformidade com os requisitos da lei supramencionada e demais condicionantes. PROINFÂNCIA - CRECHES OBRAS CONSTRUCAO (1006217) ESCOLA INFANTIL-VILA FALCÃO - Lábrea - AM (1006218) ESCOLA INFANTIL-CAMILO MORATO - Lábrea - AM (1006219) ESCOLA INFANTIL-ESTRADA DO AEROPORTO - Lábrea - AM', no período de 19/12/2013 a 29/5/2016, cujo prazo encerrou-se em 9/9/2018.
Ausência de recolhimento do saldo de aplicação financeira.'
Os responsáveis arrolados na fase interna foram devidamente comunicados e, diante da ausência de justificativas suficientes para elidir as irregularidades e da não devolução dos recursos, instaurou-se a tomada de contas especial.
No relatório (peça 17) , o tomador de contas concluiu que o prejuízo importaria no valor original de R$ 1.373.530,50, imputando-se a responsabilidade a Evaldo de Souza Gomes, Prefeito no período de 1/1/2013 a 31/12/2016, na condição de gestor dos recursos, Gean Campos de Barros, Prefeito nos períodos de 1/1/2017 a 31/12/2020 e de 1/1/2021 até o momento, na condição de prefeito sucessor, e à Prefeitura Municipal de Lábrea - AM.
Em 9/11/2020, a Controladoria-Geral da União emitiu o relatório de auditoria (peça 21) , em concordância com o relatório do tomador de contas. O certificado de auditoria e o parecer do dirigente do órgão de controle interno concluíram pela irregularidade das presentes contas (peças 22 e 23) .
Em 25/11/2020, o ministro responsável pela área atestou haver tomado conhecimento das conclusões contidas no relatório e certificado de auditoria, bem como do parecer conclusivo do dirigente do órgão de controle interno, manifestando-se pela irregularidade das contas, e determinou o encaminhamento do processo ao Tribunal de Contas da União (peça 24) .
ANÁLISE DOS PRESSUPOSTOS DE PROCEDIBILIDADE DA IN/TCU 71/2012
Avaliação de Viabilidade do Exercício do Contraditório e Ampla Defesa
Verificou-se que não houve o transcurso de mais de dez anos desde o fato gerador sem que tenha havido a notificação dos responsáveis pela autoridade administrativa federal competente (art. 6º, inciso II, c/c art. 19 da IN/TCU 71/2012, modificada pela IN/TCU 76/2016) , uma vez que o fato gerador da irregularidade sancionada ocorreu em 10/9/2018, e os responsáveis foram notificados sobre as irregularidades pela autoridade administrativa competente conforme abaixo:
Evaldo de Souza Gomes, por meio do ofício acostado à peça 8, recebido em 18/12/2018, conforme AR (peça 11) .
Gean Campos de Barros, por meio do ofício acostado à peça 9, recebido em 12/9/2018, conforme AR (peça 12) .
Prefeitura Municipal de Lábrea - AM, por meio do ofício acostado à peça 10, recebido em 12/9/2018, conforme AR (peça 13) .
Valor de Constituição da TCE 	
Verificou-se, ainda, que o valor atualizado do débito apurado (sem juros) em 1/1/2017 é de R$ 1.663.894,85, portanto superior ao limite mínimo de R$ 100.000,00, na forma estabelecida conforme os arts. 6º, inciso I, e 19 da IN/TCU 71/2012, modificada pela IN/TCU 76/2016. 
OUTROS PROCESSOS/DÉBITOS NOS SISTEMAS DO TCU COM OS MESMOS RESPONSÁVEIS
Informa-se que foi encontrado processo no Tribunal com os mesmos responsáveis:
	Responsável
	Processos

	Evaldo de Souza Gomes
	Processo 034.167/2019-6 TCE instaurada pelo Departamento do Programa Calha Norte ante a não comprovação da regular aplicação dos recursos repassados pelo Convênio 00438/2014, firmado com o/a Ministério da Defesa, Siafi/Siconv 801659;
Processo 027.076/2018-0 TCE instaurada pelo Fundo Nacional de Desenvolvimento da Educação ante a omissão no dever de prestar contas do Termo de Compromisso 03030/2012;
Processo 047.755/2020-2 TCE instaurada pelo Fundo Nacional de Desenvolvimento da Educação em razão da não comprovação da regular aplicação dos recursos repassados pelo Termo de Compromisso 03618/2012;

	Gean Campos de Barros
	Processo 007.507/2013-5 Convênio 288/2009/PCN - SIAFI 710436 - firmado entre o Departamento de Administração Interna/MD e o município de Lábrea/AM;
Processo 026.083/2013-2 Convênio 320/2009/PCN - SIAFI 710461 - firmado entre o Departamento de Administração Interna/MD e a Prefeitura Municipal de Lábrea/AM;
Processo 029.480/2013-2 PNATE/2006 e PEJA/2006 - celebrados entre o Fundo Nacional de Desenvolvimento da Educação/FNDE e Prefeitura Municipal de Lábrea/AM;
Processo 027.076/2018-0 TCE instaurada pelo Fundo Nacional de Desenvolvimento da Educação em razão de omissão no dever de prestar contas do Termo de Compromisso 03030/2012;
Processo 047.755/2020-2 TCE instaurada pelo Fundo Nacional de Desenvolvimento da Educação em razão de não comprovação da regular aplicação dos recursos repassados pelo Termo de Compromisso 03618/2012;
Processo 019.788/2014-2 Programa Dinheiro Direto na Escola (PDDE) no exercício de 2006, firmado entre Fundo Nacional de Desenvolvimento da Educação-FNDE e Município de Lábrea/AM;
Processo 007.203/2016-0 Proteção Social Básica-PSB e Proteção Social Especial-PSE, exercício de 2012, firmado entre o Ministério do Desenvolvimento Social e Combate à Fome-MDS e o Município de Lábrea/AM;
Processo 001.560/2014-0 Convênio 463/PCN/2010 - SIAFI 740369 - celebrado entre o Departamento do Programa Calha Norte/MD e Prefeitura Municipal de Lábrea/AM;
Processo 000.547/2011-5 Convênio 263/PCN/2007 (Siafi 602139) , firmado entre o Departamento de Administração Interna do Ministério da Defesa e o município de Lábrea/AM;
Processo 033.336/2019-9 Tomada de Contas Especial instaurada pelo Fundo Nacional de Desenvolvimento da Educação em razão da impugnação parcial de despesas realizadas com os recursos repassados ao Município de Lábrea/AM, na modalidade fundo a fundo, à conta do Programa Nacional de Apoio ao Transporte Escolar (PNATE) , no exercício de 2007;
Processo 019.499/2020-5 TCE instaurada pelo Fundo Nacional de Saúde - MS ante a não comprovação da regular aplicação dos recursos repassados pela União;
Processo 007.572/2015-8 Irregularidades na execução do Convênio 724852/2009, celebrado entre o Ministério do Turismo e a Prefeitura Municipal de Lábrea/AM, tendo por objeto a realização do Projeto intitulado 'Réveillon'.

	Prefeitura Municipal de Lábrea - AM
	Processo 019.499/2020-5 TCE instaurada pelo Fundo Nacional de Saúde - MS em razão da não comprovação da regular aplicação dos recursos repassados pela União.

A tomada de contas especial estava, assim, devidamente constituída e em condição de ser instruída.
EXAME TÉCNICO			 
Da análise dos documentos presentes nos autos, verificou-se que os Srs. Evaldo de Souza Gomes, Gean Campos de Barros e a Prefeitura Municipal de Lábrea - AM eram as pessoas responsáveis pela gestão e execução dos recursos federais recebidos por meio do Termo de Compromisso 07121/2013, tendo o prazo final para apresentação da prestação de contas expirado em 9/9/2018.
Verificou-se também que o Sr. Evaldo de Souza Gomes, prefeito municipal na gestão 2013-2016, era competente pela assinatura do Termo de Compromisso e pela aplicação e execução dos recursos durante a vigência da transferência, tendo em vista que recebeu crédito financeiro em sua gestão, e, no que tange ao Sr. Gean Campos de Barros, prefeito municipal nas gestões 2017-2020 e 2021-2024 (atual) , lhe foi atribuída responsabilidade pelo envio da prestação de contas no SiGPC- Contas Online, devendo ser apenas ouvido em audiência, não respondendo pelo débito.
Assim, na instrução inicial peça 28) , analisando-se os documentos nos autos, concluiu-se pela necessidade de realização da citação e audiência dos responsáveis, nestes termos:
a) realizar a citação, com fundamento nos arts. 10, § 1º, e 12, incisos I e II, da Lei 8.443/1992 c/c o art. 202, incisos I e II, do RI/TCU, para que, no prazo de quinze dias, os responsáveis abaixo indicados, em decorrência das condutas praticadas, apresentem alegações de defesa e/ou recolham, aos cofres especificados, a quantia abaixo indicada, atualizada monetariamente a partir da respectiva data até o efetivo recolhimento, abatendo-se na oportunidade a quantia eventualmente ressarcida, na forma da legislação em vigor, que geraram as irregularidades demonstradas a seguir:
Débito relacionado ao responsável Evaldo de Souza Gomes (CPF: XXX.987.292-XX) , Prefeito, no período de 1/1/2013 a 31/12/2016, na condição de gestor dos recursos.
Irregularidade: não comprovação da boa e regular aplicação dos recursos federais repassados ao município de Lábrea - AM, em face da omissão no dever de prestar contas dos valores transferidos, no âmbito do termo de compromisso descrito como 'Executar as ações relativas a (s) unidade (s) de educação infantil, de acordo com as especificações do (s) projeto (s) aprovado (s) pelo Fundo Nacional de Desenvolvimento da Educação FNDE e em conformidade com os requisitos da lei supramencionada e demais condicionantes. PROINFÂNCIA - CRECHES OBRAS CONSTRUCAO (1006217) ESCOLA INFANTIL-VILA FALCÃO - Lábrea - AM (1006218) ESCOLA INFANTIL-CAMILO MORATO - Lábrea - AM (1006219) ESCOLA INFANTIL-ESTRADA DO AEROPORTO - Lábrea - AM', no período de 19/12/2013 a 29/5/2016, cujo prazo encerrou-se em 9/9/2018.
Evidências da irregularidade: documentos técnicos presentes nas peças 7, 8, 9, 11 e 12.
Normas infringidas: art. 37, caput, c/c o art. 70, parágrafo único, da Constituição da República Federativa do Brasil; art. 93, do Decreto-lei 200/1967; art. 66, do Decreto 93.872/1986; Portaria Interministerial nº 424, de 30 de dezembro de 2016.
Cofre credor: Fundo Nacional de Desenvolvimento da Educação.
Valor atualizado do débito (sem juros) em 9/7/2021: R$ 2.009.737,65
Conduta: não comprovar a boa e regular aplicação dos recursos federais repassados ao município de Lábrea - AM, em face da omissão no dever de prestar contas dos valores transferidos, no âmbito do Termo de Compromisso nº 07121/2013 - PAC II - PROINFÂNCIA, para construções de 03 (três) Unidades Escolares de Educação Infantil, Modelo Proinfância, Tipo B, Metodologia Inovadora, cujo prazo encerrou-se em 9/9/2018.
Nexo de causalidade: a conduta descrita impediu o estabelecimento do nexo causal entre as possíveis despesas efetuadas com os recursos recebidos, no âmbito do instrumento em questão, no período de 19/12/2013 a 29/5/2016.
Culpabilidade: não há excludentes de ilicitude, de culpabilidade e de punibilidade; é razoável supor que o responsável tinha consciência da ilicitude de sua conduta; era exigível conduta diversa da praticada, qual seja, desincumbir-se do seu dever por meio da apresentação da prestação de contas no prazo e forma devidos.
b) informar ao responsável que, caso venha a ser condenado pelo Tribunal, o débito ora apurado será acrescido de juros de mora, nos termos do § 1º do art. 202 do RI/TCU;
c) esclarecer ao responsável, em obediência ao art. 12, § 2º, da Lei 8.443/1992, e ao art. 12, inciso VI, da Resolução TCU 170/2004, que o recolhimento tempestivo do débito somente saneará o processo caso seja reconhecida a sua boa-fé e não se constate outra irregularidade nas contas; 
d) realizar a audiência do Sr. Gean Campos de Barros (CPF XXX.682.572-XX) , Prefeito, nos períodos de 1/1/2017 a 1/1/2020 e de 1/1/2021 até o momento, com fundamento nos arts. 10, § 1º, e 12, incisos I e III, da Lei 8.443/1992, c/c o art. 202, incisos I e III, do RI/TCU, para, no prazo de quinze dias, apresentar razões de justificativa quanto à irregularidade detalhada a seguir:
Irregularidade: não cumprimento do prazo originalmente estipulado para prestação de contas dos recursos federais recebidos, pelo município de Lábrea/AM, no âmbito do Termo de Compromisso nº 07121/2013 - PAC II - PROINFÂNCIA, para construções de 03 (três) Unidades Escolares de Educação Infantil, Modelo Proinfância, Tipo B, Metodologia Inovadora, cujo prazo encerrou-se em 9/9/2018.
Evidências da irregularidade: documentos técnicos presentes nas peças 7, 8, 9, 11 e 12.
Conduta: descumprir o prazo originalmente estipulado para prestação de contas dos valores transferidos no âmbito do Termo de Compromisso nº 07121/2013 - PAC II - PROINFÂNCIA, para construções de 03 (três) Unidades Escolares de Educação Infantil, Modelo Proinfância, Tipo B, Metodologia Inovadora, cujo prazo encerrou-se em 9/9/2018. 
Normas infringidas: art. 37, caput, c/c o art. 70, parágrafo único, da Constituição da República Federativa do Brasil, art. 93, do Decreto-lei 200/1967, art. 66, do Decreto 93.872/1986, e Portaria Interministerial nº 424, de 30 de dezembro de 2016.
e) encaminhar cópia da presente instrução aos responsáveis, a fim de subsidiar a apresentação de suas alegações de defesa e/ou razões de justificativa;
f) esclarecer aos responsáveis, em obediência ao art. 12, § 3º, da Lei 8.443/1992, e ao art. 12, inciso VII, da Resolução TCU 170/2004, que o não atendimento à citação ou à audiência implicará revelia, para todos os efeitos, dando-se prosseguimento ao processo.
Em cumprimento ao pronunciamento da Unidade (peça 30) , foi efetuada a citação do Sr. Evaldo de Souza Gomes e a audiência do Sr. Gean Campos de Barros, como segue:
	Ofício
	Data de Recebimento do Ofício
	Nome do Recebedor do Ofício
	Observação
	Fim do Prazo para Defesa

	40297 e 40298/2021-TCU/Seproc (peças 33-34) , de 22/7/2021, ao Sr. Gean Campos de Barros
	29/7/2021, conforme AR de peça 36
	Raul Pacheco
	Ofício entregue no endereço do responsável
	16/8/2021

	40294/2021-TCU/Seproc (peça 35) , de 22/7/2021, ao Sr. Evaldo de Souza Gomes 
	18/8/2021, conforme AR à peça 40
	Evanderlina  Ferreira
	Ofício entregue no endereço do responsável
	3/9/2021

Em 23/8/2021, o Sr. Gean Campos de Barros, através de advogado legalmente constituído, conforme procuração à peça 37, apresentou suas razões de justificativa, presentes à peça 38.
Já o Sr. Evaldo de Souza Gomes, transcorrido o prazo regimental, permaneceu silente, devendo ser considerado revel, nos termos do art. 12, § 3º, da Lei 8.443/1992.
Razões de justificativa do Sr. Gean Campos de Barros
As justificativas do Sr. Gean Campos de Barros são no sentido de que, como não foi ele que firmou o Termo de Compromisso nº 07121/2013,  e sim seu antecessor, Sr. Evaldo de Souza Gomes, e que, em 18/07/2016, todo o valor repassado, no montante de R$ 1.373.530,50, já havia sido movimentado e retirado da conta vinculada, durante a gestão, portanto, do referido ex-prefeito Evaldo de Souza Gomes, não tendo ele ordenado qualquer despesa relativa ao mesmo, não pode ele ser responsabilizado por eventuais impropriedades cometidas no uso de tais recursos federais, uma vez que não agiu com dolo ou culpa, tampouco se omitiu, para que as irregularidades apontadas se concretizassem.
Destaca ainda que 'o dolo ou a culpa são pressupostos indispensáveis à responsabilização do agente administrativo por eventuais danos causados ao erário', consoante decisões nesse sentido desta Corte de Contas, cujos trechos transcreveu.
Não trouxe qualquer documentação comprobatória de suas razões de justificativa.
Análise das razões de justificativa do Sr. Gean Campos de Barros
As razões de justificativa do Sr. Gean Campos de Barros não merecem ser acatadas, tendo em vista que é pacífica a jurisprudência deste Tribunal no sentido de que compete ao gestor o ônus de provar a aplicação regular dos recursos que lhe foram confiados (Acórdão 974/2018-TCU-Plenário (Relator: Bruno Dantas) , 511/2018 - Plenário (Relator: Aroldo Cedraz) , 3875/2018 -Primeira Câmara (Relator: Vital Do Rêgo) , 1983/2018 - Primeira Câmara (Relator: Bruno Dantas) , 1294/2018 - Primeira Câmara (Relator: Bruno Dantas) , 3200/2018 - Segunda Câmara (Relator: Aroldo Cedraz) , 2512/2018 - Segunda Câmara (Relator: Aroldo Cedraz) , 2384/2018 - Segunda Câmara (Relator: José Múcio Monteiro) , 2014/2018 - Segunda Câmara (Relator: Aroldo Cedraz) , 901/2018 - Segunda Câmara (Relator: José Múcio Monteiro) , entre outros) .
Mesmo não tendo firmado o Termo de Compromisso nº 07121/2013 e nem gerido os recursos repassados, o prazo para o envio da prestação de contas no SiGPC- Contas Online expirou em 9/9/2018, portanto em sua gestão, não tendo ele apresentado a referida prestação de contas nem comprovado a adoção de medidas legais visando ao resguardo do patrimônio público, conforme Súmula 230/TCU:
'Compete ao Gestor sucessor apresentar as contas referentes aos recursos federais recebidos por seu antecessor, quando este não o tiver feito ou, na impossibilidade de fazê-lo, adotar as medidas legais visando ao resguardo do patrimônio público com a instauração da competente Tomada de Contas Especial, sob pena de corresponsabilidade'.
Cumpre registrar que, em consulta recente ao SiGPC, verificamos que a prestação de contas do Termo de Compromisso nº 07121/2013 ainda não foi enviada (peça 43) .
Ademais, a obrigação primária de prestar contas dos recursos transferidos ao município recai sobre o prefeito em cuja gestão se enquadra a data prevista para fazê-lo. (Acórdão 3576/2019-TCU-Segunda Câmara, Relatora Ana Arraes) . Não por outra razão, a jurisprudência do TCU se firmou no sentido de que, a rigor, não cabe a atribuição de débito solidário ao prefeito sucessor omisso que, embora obrigado a prestar contas em razão de a vigência do ajuste adentrar o seu mandato, não geriu qualquer parcela dos recursos transferidos. Nesse caso, frisa-se, as contas do prefeito sucessor são julgadas irregulares, com a aplicação da multa prevista no art. 58, inciso I, da Lei 8.443/1992 (Acórdão 2850/2018-TCU-Segunda Câmara, Relator: Augusto Nardes, Acórdão 4461/2020-TCU-Primeira Câmara, Relator: Augusto Sherman, Acórdão 3871/2019-TCU-Segunda Câmara, Relator: Marcos Bemquerer, entre outros) .
O dever de prestar contas, de matriz constitucional, é inerente à gestão de recursos públicos, constituindo um dos pilares do sistema republicano. Deixar de cumpri-lo, na forma e prazo devidos, significa não somente o descumprimento da Constituição e da legislação em vigor, mas a violação da transparência na prática dos atos de gestão, a ausência de comprovação da lisura no trato com a coisa pública, a possibilidade sempre presente de que a totalidade dos recursos públicos federais, transferida ao município, tenha sido integralmente desviada, em benefício de administrador ímprobo, ou de pessoas por ele determinadas, motivo pelo qual tal comportamento por parte do administrador não pode ser tolerado.
Nesse particular, cabe destacar os seguintes excertos da declaração de voto do Ministro Walton Alencar Rodrigues, redator do Acórdão 1792/2009-TCU-Plenário, proferido no âmbito do TC Processo 007.462/2005-81
' (...) Nos termos da legislação em vigor, a prestação de contas constitui dever cujo cumprimento há de ocorrer dentro dos prazos fixados, com o objetivo de possibilitar o correto exercício do controle, sem acarretar transtornos desnecessários para a Administração. A omissão consuma-se a partir do momento em que se esgota o prazo expressamente estabelecido no instrumento do convênio, para a prestação de contas, e o gestor permaneceu inerte. (...) . A conduta do administrador que não presta contas no devido tempo configura violação ao princípio constitucional do dever de prestar contas, insculpido dentre os princípios constitucionais sensíveis, que autorizam a União a intervir nos Estados, e os Estados a intervir nos Municípios (art. 34, VII, 'd'; 35, II, da CF) .'
Revelia do Sr. Evaldo de Souza Gomes
Da validade das notificações
Preliminarmente, cumpre tecer breves considerações sobre a forma como são realizadas as comunicações processuais no TCU. A esse respeito, destacam-se o art. 179, do Regimento Interno do TCU (Resolução 155, de 4/12/2002) e o art. 4º, inciso III, § 1º, da Resolução TCU 170, de 30 de junho de 2004, in verbis:
'Art. 179. A citação, a audiência ou a notificação, bem como a comunicação de diligência, farse-ão:
I - mediante ciência da parte, efetivada por servidor designado, por meio eletrônico, fac-símile, telegrama ou qualquer outra forma, desde que fique confirmada inequivocamente a entrega da comunicação ao destinatário;
II - mediante carta registrada, com aviso de recebimento que comprove a entrega no endereço do destinatário;
III - por edital publicado no Diário Oficial da União, quando o seu destinatário não for localizado
 (...) 
Art. 3º As comunicações serão dirigidas ao responsável, ou ao interessado, ou ao dirigente de órgão ou entidade, ou ao representante legal ou ao procurador constituído nos autos, com poderes expressos no mandato para esse fim, por meio de:
I - correio eletrônico, fac-símile ou telegrama;
II - servidor designado;
III - carta registrada, com aviso de recebimento;
IV - edital publicado no Diário Oficial da União, quando o seu destinatário não for localizado, nas hipóteses em que seja necessário o exercício de defesa'.
Art. 4º. Consideram-se entregues as comunicações:
I - efetivadas conforme disposto nos incisos I e II do artigo anterior, mediante confirmação da ciência do destinatário;
II - realizadas na forma prevista no inciso III do artigo anterior, com o retorno do aviso de recebimento, entregue comprovadamente no endereço do destinatário;
III - na data de publicação do edital no Diário Oficial da União, quando realizadas na forma prevista no inciso IV do artigo anterior.
§ 1º O endereço do destinatário deverá ser previamente confirmado mediante consulta aos sistemas disponíveis ao Tribunal ou a outros meios de informação, a qual deverá ser juntada ao respectivo processo.
 (...) '
Portanto, temos que a validade da citação via postal não depende de que o aviso de recebimento seja assinado pelo próprio destinatário da comunicação, o que dispensa, no caso em tela, a entrega do AR em 'mãos próprias'. A exigência da norma é no sentido de o Tribunal verificar se a correspondência foi entregue no endereço correto, residindo aqui a necessidade de certeza inequívoca. 
Não é outra a orientação da jurisprudência do TCU, conforme se verifica dos julgados a seguir transcritos:
'São válidas as comunicações processuais entregues, mediante carta registrada, no endereço correto do responsável, não havendo necessidade de que o recebimento seja feito por ele próprio (Acórdão 3648/2013-TCU-Segunda Câmara, Relator Ministro JOSÉ JORGE) ;
É prescindível a entrega pessoal das comunicações pelo TCU, razão pela qual não há necessidade de que o aviso de recebimento seja assinado pelo próprio destinatário. Entregandose a correspondência no endereço correto do destinatário, presume-se o recebimento da citação. (Acórdão 1019/2008-TCU-Plenário, Relator Ministro BENJAMIN ZYMLER) ;
As comunicações do TCU, inclusive as citações, deverão ser realizadas mediante Aviso de Recebimento - AR, via Empresa Brasileira de Correios e Telégrafos, bastando para sua validade que se demonstre que a correspondência foi entregue no endereço correto. (Acórdão 1526/2007-TCU-Plenário, Relator Ministro AROLDO CEDRAZ) .
A validade do critério de comunicação processual do TCU foi referendada pelo Supremo Tribunal Federal, nos termos do julgamento do MS-AGR 25.816/DF, por meio do qual se afirmou a desnecessidade da ciência pessoal do interessado, entendendo-se suficiente a comprovação da entrega do 'AR' no endereço do destinatário:
'EMENTA: AGRAVO REGIMENTAL. MANDADO DE SEGURANÇA. DESNECESSIDADE DE INTIMAÇÃO PESSOAL DAS DECISÕES DO TRIBUNAL DE CONTAS DA UNIÃO. ART. 179 DO REGIMENTO INTERNO DO TCU. INTIMAÇÃO DO ATO IMPUGNADO POR CARTA REGISTRADA, INICIADO O PRAZO DO ART. 18 DA LEI nº 1.533/51 DA DATA CONSTANTE DO AVISO DE RECEBIMENTO. DECADÊNCIA RECONHECIDA. AGRAVO IMPROVIDO.
O envio de carta registrada com aviso de recebimento está expressamente enumerado entre os meios de comunicação de que dispõe o Tribunal de Contas da União para proceder às suas intimações.
O inciso II do art. 179 do Regimento Interno do TCU é claro ao exigir apenas a comprovação da entrega no endereço do destinatário, bastando o aviso de recebimento simples.'
No caso vertente, o ofício de citação do Sr.  Evaldo de Souza Gomes foi encaminhado ao endereço constante da base de dados da Receita Federal, e sua entrega no mesmo ficou comprovada (peças 31, 35 e 40) .
Apesar de regularmente citado, o responsável deixou transcorrer in albis o prazo regimental que lhe foi concedido para apresentar alegações de defesa e/ou efetuar o recolhimento do débito, motivo pelo qual se impõe o reconhecimento da revelia de que trata o art. 12, § 3º, da Lei 8.443/1992.
Deve-se observar que, nos processos do TCU, a revelia não implica a presunção de que sejam verdadeiras todas as imputações levantadas contra os responsáveis, diferentemente do que ocorre no processo civil, em que o não comparecimento do réu aos autos leva à presunção da verdade dos fatos narrados pelo autor. Dessa forma, a avaliação da responsabilidade do agente não pode prescindir da prova existente no processo ou para ela carreada.
Assim, independentemente da revelia, a avaliação da responsabilidade do agente nos processos desta Corte não prescinde dos elementos existentes nos autos ou para ele carreados, uma vez que são regidos pelo princípio da verdade material (Acórdão 163/2015-TCU-Segunda Câmara, Relator Ministro ANDRÉ DE CARVALHO; 2.685/2015 - TCU - 2ª Câmara, Relator Ministro RAIMUNDO CARREIRO; 2.801/2015 - TCU - 1ª Câmara, Relator Ministro WALTON ALENCAR RODRIGUES; 4.340/2015 - TCU - 1ª Câmara, Relator Ministro WEDER DE OLIVEIRA e 5.537/2015 - TCU - 1ª Câmara, Relator Ministro WEDER DE OLIVEIRA) . 
Entretanto, cabe destacar que, nas fases anteriores desta TCE, o responsável também não se manifestou quanto à irregularidade que lhe foi imputada, mantendo-se omisso, conforme registrado no Relatório de TCE presente na peça 17.
Adicionalmente, as irregularidades imputadas aos responsáveis estão claramente demonstradas nos autos, não sendo possível, nesta fase processual, o aproveitamento de qualquer análise de elementos em defesa dos Srs. Evaldo de Souza Gomes e Gean Campos de Barros.
Da análise da pretensão punitiva
O instituto da prescrição da pretensão de ressarcimento ao erário, com base em decisão de tribunal de contas, é tema que vem sendo recentemente debatido no meio jurídico, e, no tocante ao entendimento proferido pelo Supremo Tribunal Federal, no julgamento do RE 636.886 (tema 899) , cabe assinalar que a decisão do STF alcança tão somente a fase judicial de título extrajudicial, não atingindo os processos de controle externo em tramitação no TCU, conforme orientação sufragada pelo Acórdão 6589/2020-TCU-Segunda Câmara, da relatoria do Ministro Raimundo Carreiro.
Aliás, da ementa do julgado do STF constou que:
'A pretensão de ressarcimento ao erário em face de agentes públicos reconhecida em acórdão de Tribunal de Contas prescreve na forma da Lei 6.830/1980 (Lei de Execução Fiscal) '.
Portanto, até o trânsito em julgado do acórdão condenatório do TCU, permanece imprescritível a pretensão de ressarcimento ao erário decorrente da instauração da tomada de contas especial, conforme Enunciado da Súmula 282 do TCU ('As ações de ressarcimento movidas pelo Estado contra os agentes causadores de danos ao erário são imprescritíveis') .
Dessa forma, identificado danos ao erário, deve-se instaurar e julgar o processo de tomada de contas especial para responsabilizar seus agentes causadores, respeitando o direito ao contraditório e à ampla defesa, independentemente de quando ocorreram os atos impugnados.
Já a pretensão punitiva do TCU, conforme Acórdão 1441/2016-TCU-Plenário, que uniformizou a jurisprudência acerca dessa questão, subordina-se ao prazo geral de prescrição indicado no art. 205 do Código Civil, que é de 10 anos, contado da data de ocorrência da irregularidade sancionada, nos termos do art. 189 do Código Civil, sendo este prazo interrompido pelo ato que ordenar a citação, a audiência ou a oitiva do responsável. Conforme o mesmo Acórdão, a ocorrência desta espécie de prescrição será aferida, independentemente de alegação da parte, em cada processo no qual haja intenção de aplicação das sanções previstas na Lei 8.443/1992.
Considerando que o fato gerador do débito é a não comprovação das despesas, ante a omissão no dever de prestar contas, entende-se que o termo a quo para a contagem do prazo prescricional é a data do vencimento da prestação de contas, que se deu em 9/9/2018 (peça 5) , oportunidade em que deveria restar comprovada a boa e regular aplicação dos recursos, conforme entendimento expressado nos Acórdão 2278/2019-TCU-Primeira Câmara (rel. Min. Augusto Sherman) e 3749/2018-Segunda Câmara (rel. Min. Ana Arraes) , extraídos da jurisprudência selecionada do Tribunal. Sendo assim, em razão de não ter transcorrido mais de 10 anos entre esta data e a data do ato que ordenou a citação (21/7/2021 - peça 30) , constata-se que não ocorreu a prescrição da pretensão punitiva.
Em se tratando de processo em que a parte interessada não se manifestou acerca das irregularidades imputadas, não há elementos para que se possa efetivamente aferir e reconhecer a ocorrência de boa-fé na conduta do responsável, podendo este Tribunal, desde logo, proferir o julgamento de mérito pela irregularidade das contas, conforme nos termos dos §§ 2º e 6º do art. 202 do Regimento Interno do TCU (Acórdão 2064/2011-TCU-Primeira Câmara, Relator Ministro Ubiratan Aguiar; Acórdão 6182/2011-TCU-Primeira Câmara, Relator Ministro-Substituto Weder de Oliveira; Acórdão 4072/2010-TCU-Primeira Câmara, Relator Ministro Valmir Campelo; Acórdão 1189/2009-TCU-Primeira Câmara, Relator Ministro-Substituto Marcos Bemquerer; Acórdão 731/2008-TCU-Plenário, Relator Ministro Aroldo Cedraz) . 
Diante da revelia de um dos responsáveis e do não acolhimento das razões de justificativas trazidas pelo outro, e inexistindo nos autos elementos que permitam concluir pela ocorrência de boa-fé ou de outros excludentes de culpabilidade em suas condutas, propõe-se que suas contas sejam julgadas irregulares, e que o Sr. Evaldo de Souza Gomes seja condenado ao recolhimento do débito apurado e à aplicação da multa prevista no art. 57 da Lei 8.443/1992; quanto ao Sr. Gean Campos de Barros, deve ser condenado apenas à aplicação da multa prevista no art. 57 da Lei 8.443/1992.
Propõe-se ainda a exclusão da responsabilidade da Prefeitura Municipal de Lábrea - AM, tendo em vista que o motivo que levou à sua responsabilização pelo órgão repassador (ausência do recolhimento do saldo de aplicação financeira) , gerou um débito no valor de R$ 461,89, o qual, considerando-se sua insignificância, deve ser afastado, em função da baixa lesividade, aplicando-se o princípio da bagatela, já consagrado pela jurisprudência dessa Corte de Contas.
CONCLUSÃO
A partir dos elementos constantes dos autos, foi possível verificar que os recursos repassados ao Município de Lábrea - AM, por conta do Termo de Compromisso nº 07121/2013, não tiveram sua boa e regular aplicação comprovada, ante a omissão no dever de prestar contas, cujo prazo expirou em 9/9/2018.
Verificou-se também que o Sr. Evaldo de Souza Gomes, Prefeito do Município de Lábrea - AM na gestão 2013-2016, era a pessoa responsável pela assinatura do termo, aplicação e execução dos recursos federais recebidos à conta do Termo de Compromisso nº 07121/2013, e que o Sr. Gean Campos de Barros, Prefeito do mesmo Município nas gestões 2017-2020 e 2021-2024 (atual) , era a pessoa responsável pela apresentação da respectiva prestação de contas no SIGPC-Contas Online, cujo prazo venceu em sua gestão, e, no entanto, não tomaram as providências para que a execução de tais recursos fosse corretamente comprovada.
Diante da revelia de um dos responsáveis e do não acolhimento das razões de justificativas trazidas pelo outro, e inexistindo nos autos elementos que permitam concluir pela ocorrência de boa-fé ou de outros excludentes de culpabilidade em suas condutas, propõe-se que suas contas sejam julgadas irregulares, e que o Sr. Evaldo de Souza Gomes seja condenado ao recolhimento do débito apurado e à aplicação da multa prevista no art. 57 da Lei 8.443/1992; quanto ao Sr. Gean Campos de Barros, deve ser condenado apenas à aplicação da multa prevista no art. 57 da Lei 8.443/1992.
Propõe-se ainda a exclusão da responsabilidade da Prefeitura Municipal de Lábrea - AM, tendo em vista que o motivo que levou à sua responsabilização pelo órgão repassador (ausência do recolhimento do saldo de aplicação financeira) , gerou um débito no valor de R$ 461,89, o qual, considerando-se sua insignificância, deve ser afastado, aplicando-se o princípio da bagatela, já consagrado pela jurisprudência dessa Corte de Contas.
PROPOSTA DE ENCAMINHAMENTO:
49.		Diante do exposto, submetem-se os presentes autos à consideração superior, propondo-se: 
a)		excluir a responsabilidade da Prefeitura Municipal de Lábrea - AM (CNPJ 05.830.872/0001-09) ;
b)		considerar revel, para todos os efeitos, o Sr. Evaldo de Souza Gomes (CPF XXX.987.292-XX) , Prefeito Municipal de Lábrea - AM na gestão 2013-2016, dando-se prosseguimento ao processo, com fundamento no art. 12, § 3º da Lei nº 8.443/1992;
c)	julgar irregulares, nos termos arts. 1º, inciso I, 16, inciso III, alíneas 'b' e 'c', da Lei 8.443/1992 c/c os arts. 19 e 23, inciso III, da mesma Lei, e com os arts. 1º, inciso I, 210 e 214, inciso III, do Regimento Interno, as contas do Sr. Evaldo de Souza Gomes (CPF XXX.987.292-XX) , condenando-o ao pagamento das quantias a seguir especificadas, atualizadas monetariamente e acrescidas dos juros de mora, calculados a partir das datas discriminadas até a efetiva quitação do débito, fixando-lhe o prazo de 15 (quinze) dias para que comprove, perante o Tribunal, o recolhimento das referidas quantias aos cofres do Fundo Nacional de Desenvolvimento da Educação - FNDE, nos termos do art. 23, inciso III, alínea 'a', da citada Lei c/c o art. 214, inciso III, alínea 'a', do Regimento Interno, em razão da não comprovação da boa e regular aplicação dos recursos recebidos por conta do Termo de Compromisso nº 07121/2013 - PAC II - PROINFÂNCIA, ante a omissão no dever de prestar contas:
	Data de ocorrência
	Valor histórico (R$) 

	10/6/2014
	1.373.530,50

d)	aplicar ao Sr. Evaldo de Souza Gomes (CPF XXX.987.292-XX) a multa referida no art. 57 da Lei nº 8.443, de 1992, fixando-lhe o prazo de 15 (quinze) dias, a partir da notificação, para que comprove, perante o TCU, seu recolhimento aos cofres do Tesouro Nacional, atualizada monetariamente desde a data deste acórdão até a data do efetivo pagamento;
e) 	não acolher as razões de justificativa apresentadas pelo Sr. Gean de Campos Barros (CPF XXX.682.572-XX) , Prefeito Municipal de Lábrea - AM nas gestões 2017-2020 e 2021-2024;
f) 	julgar irregulares, nos termos arts. 1º, inciso I, 16, inciso III, alínea 'a', da Lei 8.443/1992 c/c os arts. 19 e 23, inciso III, da mesma Lei, e com os arts. 1º, inciso I, 209, I, 210 e 214, inciso III, do Regimento Interno, as contas do Sr. Gean de Campos Barros (CPF XXX.682.572-XX) , em razão do descumprimento do prazo originalmente estipulado para prestação de contas dos valores transferidos no âmbito do Termo de Compromisso nº 07121/2013 - PAC II - PROINFÂNCIA, que se encerrou em 9/9/2018;
g)	aplicar ao Sr. Gean de Campos Barros (CPF XXX.682.572-XX) a multa referida no art. 58, inciso I, da Lei nº 8.443, de 1992, fixando-lhe o prazo de 15 (quinze) dias, a partir da notificação, para que comprove, perante o Tribunal, seu recolhimento aos cofres do Tesouro Nacional, atualizada monetariamente desde a data deste acórdão até a data do efetivo pagamento;
h) 	autorizar, desde logo, a cobrança judicial das dívidas, nos termos do art. 28, inciso II, da multicitada Lei 8.443/1992, caso não atendida a notificação;
i)	autorizar também  desde logo, se requerido, com fundamento no art. 26, da Lei 8.443/1992, c/c o art. 217, do Regimento Interno do TCU, o parcelamento da dívida em até 36 (trinta e seis) parcelas, incidindo sobre cada parcela, corrigida monetariamente, os correspondentes legais, fixando-lhe o prazo de quinze dias, a contar do recebimento da notificação, para comprovar perante o Tribunal o recolhimento da primeira parcela, e de trinta dias, a contar da parcela anterior, para comprovar os recolhimentos das demais parcelas, devendo incidir sobre cada valor mensal, atualizado monetariamente, os juros de mora devidos, no caso do débito, na forma prevista na legislação em vigor, alertando a responsável de que a falta de comprovação do recolhimento de qualquer parcela implicará o vencimento antecipado do saldo devedor, nos termos do art. 26, parágrafo único, da Lei 8.443/1992, c/c o art. 217, §2º, do Regimento Interno deste Tribunal;
l)	enviar cópia do Acórdão a ser prolatado, bem como do Relatório e do Voto que o fundamentarem ao Chefe da Procuradoria-Geral da República no Amazonas, nos termos do § 3º do art. 16 da Lei 8.443/1992 c/c o § 7º do art. 209 do Regimento Interno do TCU, para adoção das medidas cabíveis, informando-lhe que o inteiro teor da deliberação pode ser consultado no endereço www.tcu.gov.br/acordaos;
m)	encaminhar cópia do Acórdão que vier a ser proferido ao Fundo Nacional de Desenvolvimento da Educação - FNDE, e aos responsáveis, para ciência, informando que a presente deliberação, acompanhada do Relatório e do Voto que a fundamenta, está disponível para a consulta no endereço www.tcu.gov.br/acordaos, além de esclarecer que, caso requerido, o TCU poderá fornecer sem custos as correspondentes cópias, de forma impressa."
É o Relatório.

Diogo de Mendonça Melim (35188/OAB-DF), representando Gean Campos de Barros.

Subprocurador-Geral Paulo Soares Bugarin

TOMADA DE CONTAS ESPECIAL. TERMO DE COMPROMISSO. MUNICÍPIO DE LÁBREA/AM. FUNDO NACIONAL DE DESENVOLVIMENTO DA EDUCAÇÃO (FNDE). CONSTRUÇÃO DE ESCOLAS DE EDUCAÇÃO INFANTIL. INEXECUÇÃO DO OBJETO. CITAÇÃO. AUDIÊNCIA. EXCLUSÃO DO MUNICÍPIO DA RELAÇÃO PROCESSUAL. REJEIÇÃO DAS RAZÕES DE JUSTIFICATIVA DO PREFEITO SUCESSOR. CONTAS IRREGULARES. MULTA. REVELIA DO EX-PREFEITO RESPONSÁVEL PELA EXECUÇÃO DO AJUSTE. CONTAS IRREGULARES. DÉBITO. MULTA. COMUNICAÇÕES.

TOMADA DE CONTAS ESPECIAL (TCE)

Este processo de tomada de contas especial trata de irregularidades relativas ao Termo de Compromisso 07121/2013-PACII-Proinfância (peça 5) , celebrado ente o Município de Lábrea/AM e o Fundo Nacional de Desenvolvimento da Educação (FNDE) , tendo por objeto a construção de três escolas de educação infantil.
2. O ajuste, cuja vigência ocorreu entre 19/12/2013 e 29/5/2016 (prestação de contas até 9/9/2018) , previa a aplicação de R$ 5.494.122,03 (peça 5, p. 1) . O concedente transferiu efetivamente R$ 1.373.530,50 em 10/6/2014 (peça 4) .
3. Com a anuência do Ministério Público (peça 47) , a SecexTCE propõe a exclusão da responsabilidade do município e o julgamento pela irregularidade das contas de dois exprefeitos, imputando o débito a um deles e aplicando multa a ambos (peças 44-46) .
4. Concordo com os pareceres precedentes e acolho a fundamentação apresentada, sem prejuízo de apresentar breve exame da matéria na sequência.
5. No Parecer Técnico de Execução Física de Objeto Financiado, de 20/2/2018 (peça 6) , o FNDE, diante da constatação da inexecução completa das obras, informa que as obras estavam "canceladas" e conclui que o objeto está "reprovado totalmente".
6. Regularmente citado, o ex-prefeito responsável pela execução do termo de compromisso, Evaldo de Souza Gomes (gestão 2013-2016) , permaneceu inerte. Desse modo, será considerado revel, devendo a análise da TCE prosseguir com as informações presentes nos autos, nos termos do art. 12, § 3º, da Lei 8.443/1992.
7. Assim, em virtude da ausência de elementos que possam demonstrar a regular aplicação dos valores federais, esse responsável deve ser condenado a ressarcir o erário quanto ao prejuízo verificado, tendo em vista sua responsabilidade fundamentada sobretudo nos art. 71, II, da Constituição Federal e no art. 93 do Decretolei 200/1967.
8. Com relação a Gean Campos de Barros (gestões 2017-2020 e 2021-2024) , prefeito em 9/9/2018, data em que findou o prazo para a prestação de contas, as razões de justificativa não foram capazes de afastar sua responsabilidade pela omissão no dever de prestar contas. De acordo com a jurisprudência deste Tribunal, retratada na Súmula TCU 230, ainda que não tenha gerido as quantias em discussão, o prefeito sucessor, ao assumir o cargo, deve apresentar as contas que estejam pendentes nos casos em que o prazo final para sua prestação tenha ocorrido já em seu mandato, devendo, nas hipóteses em que estiver impossibilitado de fazê-lo, adotar medidas efetivas para o resguardo do patrimônio público. Por esse motivo o gestor deve ter suas contas julgadas irregulares, com a aplicação de multa.
9. Quanto ao município, foi citado por ter se beneficiado da existência de saldo na conta específica do ajuste no valor de apenas R$ 461,89, verificado no extrato bancário datado de 25/9/2018 (peça 4) . Como bem propõe a unidade técnica, de fato, diante da irrelevância da quantia, o princípio da insignificância, ou da bagatela, permite que se reconheça o impacto desprezível da lesão verificada, com a consequente exclusão do ente federativo da relação processual.
10. Enfim, reitero meu acolhimento da análise e da proposta da SecexTCE, anuída pelo Ministério Público. Além da exclusão do Município de Lábrea/AM da relação processual, as contas especiais do ex-prefeito Evaldo de Souza Gomes devem ser julgadas irregulares, com sua condenação ao pagamento do débito de R$ 1.373.530,50 em 10/6/2014, bem como a aplicação da multa prevista no art. 57 da Lei 8.443/1992, para a qual eu indico o valor individual de R$ 50.000,00. Ademais, as contas do prefeito sucessor Gean Campos de Barros devem ser igualmente julgadas irregulares, mas com a imposição da multa prevista no art. 58, II, da Lei 8.443/1992, com o valor de R$ 30.000,00. 
Ante o exposto, voto para que seja adotado o acórdão que ora submeto ao Colegiado.
TCU, Sala das Sessões, em 12 de julho de 2022.
ANTONIO ANASTASIA 
Relator